最高法院刑事判決　　　　　　九十六年度台上字第四０四八號
上　訴　人　台灣高等法院檢察署檢察官
被　　　告　甲○○
選任辯護人　宋耀明律師
　　　　　　賴文萍律師
上列上訴人因被告偽證案件，不服台灣高等法院中華民國九十三
年十二月二十八日第二審判決（九十三年度上訴字第二七六六號
，起訴案號：台灣台北地方法院檢察署九十三年度偵字第四五一
二號），提起上訴，本院判決如下：
    主  文
上訴駁回。
    理  由
按刑事訴訟法第三百七十七條規定：上訴於第三審法院，非以判
決違背法令為理由，不得為之。是提起第三審上訴，應以原判決
違背法令為理由，係屬法定要件。且必須依據卷內資料為具體之
指摘，並足據以辨認原判決已具備違背法令之形式，始屬相當。
本件原判決以檢察官公訴意旨略稱：仁聯股份有限公司（下稱仁
聯公司）於民國八十六年十二月十六日與豪傑股份有限公司（下
稱豪傑公司）簽立工程合約書，由仁聯公司承包豪傑公司斗六擴
大工業區廠房新建工程之外牆ＡＬＣ板工程，被告甲○○則係上
開斗六工程之設計監造建築師，明知ＡＬＣ板外牆安裝工程並非
仁聯公司施工錯誤，而二次鐵件之校正義務並非仁聯公司義務，
竟於八十九年九月五日在台灣台北地方法院民事庭就仁聯公司與
豪傑公司八十九年度訴字第七六八號給付工程款事件中，基於偽
證之犯意，於案情有重要關係事項，供前具結，而為虛偽陳述稱
「原告仁聯公司未依設計圖來正確施工，導致二次鐵件工程無法
連接ＡＬＣ板；所謂之不正確施工係指正確之施工外牆要固定在
二次鐵件上，但原告施工之結果並非如此，亦即結構與外牆無法
直接固定，就施工法而言，外牆之施工者與結構體之施工者都有
責任；依照工程慣例，原告在結構體施工時就應進場配合，並非
最後才進場，二次鐵件設計圖係原告提供給鋼構業者，合約內容
係兩造簽訂；原告係外牆之最後施工者，有義務校正鋼構業者施
工時，讓結構體與外牆正確連接在一起。」等語，藉以附和豪傑
公司對於仁聯公司主張仁聯公司ＡＬＣ板外牆安裝施工錯誤，二
次鐵件設計錯誤致豪傑公司受有損害之抵銷權抗辯，因認被告涉
犯刑法第一百六十八條偽證之罪嫌云云。惟經審理結果，以(1)本
件係仁聯公司前以該公司於八十六年十二月十六日承攬豪傑公司
「斗六擴大工業區廠房新建工程」，業已依約完成工程全部之施
作，並經豪傑公司驗收完成，詎豪傑公司積欠工程款新台幣（下
同）二百六十一萬一千九百十四元及保固款二十一萬二千九百四
十八元未償，而起訴請求豪傑公司給付，豪傑公司則以仁聯公司
逾期完工、二次鐵件部分設計施工錯誤、外牆安裝工程施工錯誤
及工程瑕疵，認仁聯公司應給付豪傑公司逾期罰款一百七十萬元
、二次鐵件差價三百三十萬八千七百四十七元、修復費用二十七
萬二千八百九十元、機器產能損失三千六百四十萬七千七百七十
一元、損害賠償金三百八十四萬二千七百七十五元，而主張抵銷
，有卷附第一審法院八十九年度訴字第七六八號民事判決可稽。
(2)被告於八十九年九月五日第一審法院審理上揭民事事件時到庭
，就豪傑公司主張外牆施工瑕疵部分，具結證稱「本件工程是我
監造，除了外牆以外的工程設計是由我負責的，外牆是由廠商負
責設計，廠商就是原告仁聯股份有限公司，有針對外牆的部分召
開會議，所有的工程都會召開會議，被證十三的會議是真正的，
施工前後都會有會議的召開，是針對工程的施工重點，外牆的設
計圖是正確，但原告沒有按照設計圖來正確施工是有缺點，導致
二次鐵件沒有辦法連接ＡＬＣ板，後來有補救的辦法，是用角鐵
來補救，是由原來鋼構廠商施作，鋼構廠商負責人是楊春璿，後
來外牆的工程有經過驗收……所謂不正確的施工，正確之施工外
牆是要固定在二次鐵件上，但是原告施工結果並非如此，直接來
說，結構體和外牆沒有辦法直接固定，就施工法來說，外牆的施
工者和結構體的施工者都有責任。依照工程慣例，原告在結構體
施工就要進場配合，非最後才進場，二次鐵件設計圖是原告提供
給鋼構業者，合約內容是兩造簽訂……原告是外牆最後施作者，
有義務校正鋼構業者施工時讓結構體和外牆正確連接在一起，矯
正結果方法是依原告提出加設角鋼方式為之，加角鋼的方式我們
同意，因為每星期開會就沒有再用書面通知，是用口頭方式通知
進場施工，口頭通知也是經過原告同意的才作成會議紀錄，外牆
按裝是有遲延，就應該要罰款，主因是外牆和鋼構連接出問題…
…正確施工外牆應該是要固定在原設計二次鐵件上，矯正後不得
已用角鋼來固定，是和原設計的結構差很多，但是還是經過驗收
」，亦有證人結文及筆錄（均為影本）在卷（見他字卷第二三至
二六頁）可稽。然被告前開證詞，是否明知不實而故為虛偽證述
，應以積極證據為證。(3)檢察官雖以依豪傑公司與仁聯公司簽訂
合約書，其中並未約定仁聯公司有提供二次鐵件設計圖之義務，
且依豪傑公司與晉泰鋼構有限公司（下稱晉泰公司）簽訂之工程
合約，晉泰公司負有二次鐵件之校正義務，又經中國土木水利工
程學會鑑定結果，亦認為「二次鐵件之材料供應、加工製造及按
裝工作，均屬鋼構合約範圍內，當由鋼構工程承攬人晉泰公司負
責，故二次鐵件之校正義務之歸屬，就合約義務面而言，當屬鋼
構工程承攬人晉泰公司」、「若由實務面觀之， Ｈ150×150×7
×10及匚125×65×6×8 兩種基座係採固定長度及固定位置，在
鋼構工廠內直接焊接在鋼構構材上（含抗風柱），完工後隨鋼構
構材運至工地，鋼構構材於現場組合時，偏差係不可避免者，故
施工規範中均列有鋼構之容許誤差範圍。只要鋼構工程之組裝結
果在容許誤差範圍內，基座之精度自無問題，之後再由ＡＬＣ板
組裝者，吊線訂定垂直懸掛角鋼Ｌ50×50 ×5及承壓版角鋼Ｌ90
×90之位置，依據螺接長孔有一公分可調整容許空間，完成ＡＬ
Ｃ板之組裝。此即工程實務上，鋼構構材於現場組立時，即須加
以檢測，隨時加以調整之故」、「反之，當鋼構構材之偏差過大
時，基座亦會隨之有較大之偏差，而因基座係焊接在鋼構構材上
，故無單獨調整之可能」、「系爭工程之鋼構工程吊裝精度偏差
過大，超出容許誤差範圍，使基座之精度亦超出容許範圍，亦使
後續之ＡＬＣ板無法按原設計施作，故無論從合約面或實務面觀
之，系爭工程之二次鐵件校正義務皆不屬於仁聯公司」，並提出
上開合約書、鑑定報告書（均為影本）資為佐證。然核上開證據
，查係就仁聯公司與豪傑公司、豪傑公司與晉泰公司分別所簽訂
契約，暨由中國土木水利工程學會依工程慣例所為之研判，而被
告於上揭民事案件所為證述固與該研判結果不同，苟被告確係有
所根據而為證述，與其是否具有虛偽陳述之故意有關，尚難僅憑
該契約約定與鑑定結果遽為不利於被告之認定。(4)被告就其於上
揭民事事件所為證述內容之原因，據被告於偵查中供稱「（二次
鐵件之工程合約是與何人簽約）我不知道」、「（為何於民事案
（事）件證稱設計圖是原告提供予鋼構業者，合約是二造簽訂）
是仁聯股份有限公司拿設計圖予我看，二造是何人我不確定」、
「二次鐵件施工，工程方面慣例，他要配合確認校準，若施工有
錯誤，我認為他有義務提醒二次鐵件工程之施作者」、「（偏差
是何人造成）仁聯推給晉泰，晉泰又推給仁聯，我不知道是何人
造成的」、「（你既是監造人為何不知偏差是何方造成）我認他
們雙方皆有責任。需送鑑定，我不知道他們二次鐵件契約是何人
與何人簽定的」（見他字卷第一０二、一０三頁）。被告所指工
程慣例乙節，雖仁聯公司代表人詹德仁於偵查中並未到庭，惟其
代理人孫大龍律師於偵查中陳稱「鋼構因傾斜，致我們無法施作
，按工程慣例我們應提早進去配合，但我們僅負責吊掛外牆，最
後進去施工」（見前引卷第九二頁），且證人詹德仁於第一審審
理時亦到庭證稱「如果照被告定義，所謂鋼構架好，是指已經開
槽銲、螺絲鎖斷，若是這樣定義，我們在鋼構架好之前，有參加
工程會議」、「我們發現有問題後，請他們校正，他們有校正，
之後又出具一份校正後的測量報告」（見第一審卷第一四八頁反
面、一四九頁）；另證人陳旭東於第一審亦證稱「（你印象中，
鋼構就是晉泰公司跟負責外牆仁聯公司是否都有出席），都有出
席」、「（仁聯公司在安裝ＡＬＣ板之前都有參與會議）對，都
有參與籌備會議，每個禮拜都有」、「（所謂籌備會議，討論何
事）應該是每個工程部門協調工程」（同前引卷第一五０頁）；
證人楊政欽亦於第一審證稱「（工程會議內容大部分討論何事）
工程介面問題」、「（所謂工程介面）建築跟鋼構、外牆」、「
（工程會議，仁聯公司跟晉泰公司是否都有出席會議）有」、「
（會議上，有無要求仁聯、晉泰公司要做好介面協調）開協調會
，被告李建築師有詳細說明要配合介面工程」、「（印象中，這
個工程協調會，就是關於介面協調問題，出席廠商有無異議）印
象中都沒有異議」（同上卷第一五四頁反面、一五五頁），是核
證人詹德仁、陳旭東、楊政欽所為證詞，均指明仁聯公司確有參
與協調會議，即卷附豪傑公司工程會議協調會議紀錄，亦載明仁
聯公司確有參與會議無訛，是足徵被告所辯渠因基於仁聯公司參
與協調會議，乃認仁聯公司就前開工程有配合參與校正義務，並
非無據，則其本於此事實，認為仁聯公司就工程瑕疵應負責任之
證詞，核屬其個人判斷之意見，與明知虛偽而故意為不實之證述
有間。因認，公訴人所引證據均不足以證明被告於上揭民事事件
具有虛偽證述之意圖，且復無其他積極證據足以證明被告具有偽
證之故意，認不能證明被告犯罪。乃撤銷第一審論處被告於執行
審判職務之公署審判時，證人於案情有重要關係之事項，供前具
結，而為虛偽陳述罪刑之判決，改判諭知被告無罪。已敘明其證
據取捨暨得心證之理由綦詳。核其所為之論斷，俱與卷內資料相
符，從形式上觀察，原判決並無違背法令之情形。本件檢察官上
訴意旨略以：(一)、被告於給付工程款中證稱仁聯公司未按設計圖
正確施工，導致二次鐵件無法連接ＡＬＣ板一節，原判決未說明
何以不構成偽證罪，自有未洽。(二)、原判決對於證人詹德仁於審
理時分別否認仁聯公司於結構體施工時有進場及「校正」、「複
核」之義務；證人楊政欽於前揭民事事件審理時多次證稱，於鋼
構完成及做好二次鐵件方通知仁聯公司參加協調會；豪傑公司自
認仁聯公司並非一開始即進場，係於鋼構工程結構體完工後始進
場；中國土木水利工程學會認為無任何證據顯示瑕疵之發生在於
兩廠商因套圖等介面協調所致，此不利被告之證據何以不足採，
原判決未加說明，亦有未洽。(三)、由仁聯公司與豪傑公司所訂立
之契約，仁聯公司僅負責外牆之吊裝工程，並不負責其他工程之
代管或監督之義務，而鋼構工程之瑕疵應由晉泰公司負責校正，
中國土木水利工程學會鑑定後亦同為此一認定，原判決亦認被告
之證述與上開事證不同，卻認毋庸負偽證罪責，與論理法則有違
。(四)、證人詹德仁雖證稱仁聯公司確有參加工程協調會議，惟否
認被告於會中有要求仁聯公司「複校」、「校正」二次鐵件之施
作，其餘證人亦無法證明被告有上開要求，足證被告之證言不實
。原判決未細究證人之證言及工程協調會議之內容，為有利被告
之判斷，亦欠允當。經查，證人之供述前後稍有不符或相互間
有所歧異，究竟何者為可採，事實審法院非不可本於經驗法則，
斟酌其他情形，作合理之比較，定其取捨；原判決採信證人之部
分證言時，當然排除其他部分之證言，此為法院取捨證據法理上
之當然結果，縱未於判決理由內說明捨棄他部分證言之理由，仍
於判決本旨不生影響，此與判決理由不備之情形迥異。本件證人
詹德仁、楊政欽、陳旭東雖於民事工程款給付事件、第一審案件
審理時所為證述或與原審所採取之證言先後不盡相符，惟原審綜
合全卷卷證，斟酌取捨證人等部分之證言，認仁聯公司確有參與
協調會議，且就前開工程有配合參與校正義務。雖未載明證人部
分證言不足採信之理由，稍嫌疏漏，然既於判決本旨無關，按之
刑事訴訟法第三百八十條之規定，尚難執以指摘，資為第三審上
訴之合法理由。所謂偽證，係指證人對於所知實情故作虛偽之
陳述而言，不包括證人根據自己之意見所作之判斷在內。而此事
實之有無，應憑證據，如無相當之證據，或證據不足以證明，自
不能以推測或擬制之方法，以為裁判之基礎。原判決已於理由欄
詳為說明被告於民事工程款給付事件所為證述之內容，固與中國
土木水利工程學會所為之研判結果不同，但係基於其個人所知而
為判斷之意見之心證理由，又無其他積極事證足以證明證人對於
所知實情而故作虛偽之陳述，檢察官所舉證據亦不能說服法院形
成被告有罪之心證。原判決所為論斷無悖乎一般生活經驗之定則
，難認有違背經驗法則、論理法則或有其他違背法令之情形，而
執為上訴第三審之適法理由。此外上訴意旨徒憑己見，就原審調
查證據及對於證據證明力之判斷等職權行使，專憑己見任意指摘
，不足據以辨認原判決已具備違背法令之形式，核與法律規定得
為第三審上訴理由之違法情形，不相適合，自非適法之第三審上
訴理由。其上訴違背法律上之程式，應予駁回。
據上論結，應依刑事訴訟法第三百九十五條前段，判決如主文。
中　　華　　民　　國　九十六　年　　七　　月　二十六　日
                      最高法院刑事第十二庭
                          審判長法官  池　啟　明
                                法官  王　居　財
                                法官  郭　毓　洲
                                法官  韓　金　秀
                                法官  黃　梅　月
      本件正本證明與原本無異
                                      書  記  官
中　　華　　民　　國　九十六　年　　七　　月　 三十　 日
                                                       z
